【裁判字號】    92,易,708
【裁判日期】    920514
【裁判案由】    詐欺
【裁判全文】
臺灣高雄地方法院刑事判決                          九十二年度易字第七八號
    公  訴  人  臺灣高雄地方法院檢察署檢察官
    被      告  乙○○
右列被告因詐欺案件，經檢察官提起公訴（九十二年度偵字第三八五三號），本院判
決如左：
    主  文
乙○○無罪。
    理  由
一、公訴意旨以：被告乙○○明知其本人並無消費之經濟能力，竟基於意圖為自己不
    法之所有之概括犯意，自民國九十一年六月十三日起至同年六月二十九日止，連
    續四次至甲○○所任職位於高雄市苓雅區○○○路三六一號金蒂舞廳消費，金額
    共計新台幣（下同）五萬一千七百五十元，同時並開立面額分別為一萬二千八百
    元（到期日九十一年六月十三日）、一萬三千元（到期日九十一年六月十七日）
    、一萬三千零五十元（到期日九十一年六月十八日）、一萬二千九百元（到期日
    九十一年六月二十九日）之本票四紙交由甲○○背書後付予舞廳收執以擔保債權
    ，惟嗣後本票到期，乙○○均拒絕給付，且避不見面，甲○○至此始知受騙。因
    認被告乙○○所為係涉犯刑法第三百三十九條第一項之詐欺罪嫌。
二、按犯罪事實應依證據認定之，無證據不得推定其犯罪事實；不能證明被告犯罪者
    ，應諭知無罪之判決。刑事訴訟法第一百五十四條、第三百零一條第一項定有明
    文。又認定不利於被告之事實，須依積極證據，茍積極證據不足為不利於被告事
    實之認定時，即應為有利於被告之認定，更不必有何有利之證據，故證據是否真
    實尚欠明顯，自難以擬制推測之方法，為其判斷之基礎（最高法院三十年上字第
    八一六號判例意旨參照）。而刑法第三百三十九條第一項詐欺罪之成立，須行為
    人主觀上有為自己或第三人不法所有之意圖，客觀上施用詐術使人將本人或第三
    人之物交付為其構成要件。此所謂以詐術使人交付財物，必須被詐欺人因其詐術
    而陷於錯誤，若其所用方法，不能認為詐術，亦不致使人陷於錯誤即與該罪之要
    件有間。至於民事債務當事人間，未依債務本旨履行給付，若非出於自始無意給
    付之詐欺行徑時，自不該當刑法第三百三十九第一項詐欺罪之構成要件。而刑事
    被告不負自證無罪之義務，在無積極證據之情形下，自難以被告單純債務不履行
    狀態，推定自始即有不法所有之意圖而施行詐術。因經濟行為本身原寓有不同程
    度之不確定性或交易風險，交易雙方本應自行估量主、客觀情事及搜集相關資訊
    ，以作為其判斷之參考。除有詐欺罪之具體情事外，非謂當事人之一方有未依約
    履行之情形，即應成立詐欺罪。
三、本件公訴人據以認定被告乙○○涉犯詐欺罪嫌，無非係以乙○○已坦承至告訴人
    甲○○所任職之金蒂舞廳消費五萬一千七百五十元末付，核與甲○○於偵查中指
    述之情節相符，復有乙○○所簽發之本票影本四紙在卷可稽，而被告消費後，分
    文未付，足認其有詐欺之犯意甚明為其主要論據。訊據被告乙○○對於曾分別於
    右揭時、地四次前往告訴人所任職之金蒂舞廳消費，且此四次皆係以簽帳方式即
    簽發本票並請甲○○幫伊背書以支付消費款，總額合計五萬一千七百五十元之事
    實坦承不諱，惟堅決否認有何詐欺之犯行，辯稱：當時伊不方便因為六月份伊公
    司交際費還未下來，伊有跟告訴人的先生講，伊目前沒有錢，伊有說隔月五日還
    錢，之後沒有在隔月還錢，是因為伊離職，且當時伊不知道事後沒辦法還錢等語
    。
四、經查：
（一）上開被告乙○○坦承之事實，核與告訴人甲○○於警詢、偵訊及本院審理時所
      陳述此部分之情節均屬相符，復有被告所簽發用以支付消費款之本票影本四紙
      在卷可稽，應堪認屬真實。雖公訴人於起訴書並未明確說明告訴人係有何受詐
      欺之情事發生，惟經本院詢之告訴人上情後，告訴人已明確陳稱係：伊有背書
      ，而他沒有付款，所以伊的薪水被扣等語（刑事卷第十三頁），可知本件應審
      究者為被告是否於交付上開四紙本票以抵付消費款並請告訴人背書時，即有不
      欲付款之不法意圖，並施展詐術使告訴人陷於錯誤而背書致告訴人遭其所任職
      之金蒂舞廳倒扣薪水因而受有損害。
（二）然依告訴人於警詢及本院審理時所陳何以會讓被告簽帳並背書乙事，業據告訴
      人陳明係被告之前已先透過伊先生轉達伊如被告不方便的話替被告簽帳背書一
      下等情綦詳（警卷第三頁背面、刑事卷第十三頁），足見告訴人當時應已明知
      被告確有不方便之處才會以上開方式付款才是，且上開被告付款方式本具一定
      之風險，而被告又於消費前早已告知無法支付消費款始以上開方式付款，則被
      告顯無施用詐術使告訴人於消費當時對其財務資力情形之認識有陷於錯誤之情
      形，被告所為自與詐欺罪之構成要件「施用詐術」有間。
（三）再告訴人之夫與被告係鄰居關係，且嗣後告訴人曾多次前往被告家中請求清償
      上開款項乙事，已據告訴人分別陳明於卷（警卷第三頁背面、刑事卷第二三頁
      ），不論被告有無清償欠款，或有無告訴人所陳之被告家人兇不兇，或被告事
      後如何告知告訴人不願還錢之事實，然告訴人尚能前往催討債務，顯然被告並
      無逃匿乙事已可認定。另觀之被告所簽發之四紙本票上，除有被告本人之簽名
      外，亦留存有身分證統一編號，而該身分證統一編號係屬真實，有被告年籍資
      料在卷可考，若被告於消費之初即有意賴帳，何以被告仍願填寫正確之身分證
      字號供告訴人留存，顯然被告上開種種行為，並不符公訴人所指被告於消費之
      初即有不法所有之意圖甚明。
（四）況被告曾於偵查中表明每月償還三千元，惟為告訴人所否決（偵卷第五頁背面
      ），而於本院審理時，經本院請被告對如何清償欠款提出說明，被告又表明每
      月六日匯一萬三千元予告訴人時，仍無法獲得告訴人之同意（刑事卷第二十二
      頁），是姑且不論被告有無清償欠款，惟其確有意解決此筆債務之意已甚明顯
      ，僅係告訴人無法同意此被告所提出之清償方式而已，益徵被告於消費之初未
      有為己謀求不法利益及為己不法所有之意思。
      綜上所述，公訴人所述除被告所積欠告訴人消費款尚未清償之事實外，並無提
      出其他被告自始即有意詐騙之積極事證以供調查。而純以此債務不完全履行之
      事實相衡，其原因所在多有，非必認被告於消費之初即有不法所有之意圖，是
      本案為單純債務不履行之民事糾紛，與詐欺取財之刑責無涉。此外復查無其他
      積極證據足認被告有詐欺取財之事實，揆諸前開判例及說明，於積極證據不足
      為不利被告事實之認定時，即應為有利於被告之認定，故尚屬不能證明被告犯
      罪，依法即應諭知無罪之判決。
據上論斷，應依刑事訴訟法第三百零一條第一項，判決如主文。
本案經檢察官黃俊嘉到庭執行職務。
中      華      民      國      九十二      年      五    月    十四    日
                                  臺灣高雄地方法院刑事第三庭
                                      法  官  楊  宗  翰
右正本證明與原本無異。
如不服本判決，應於判決送達後十日內，向本院提出上訴狀。
                                      書記官  陳  怡  真
中      華      民      國      九十二      年      五    月    十五    日


司法院資訊處製作；財團法人民間司法改革基金會備份。
